【裁判字號】    99,交聲,980
【裁判日期】    990823
【裁判案由】    違反道路交通管理處罰條例聲明異議
【裁判全文】
臺灣桃園地方法院交通事件裁定         99年度交聲字第980號
原處分機關  交通部公路總局新竹區監理所
異  議  人  甲○○
上列受處分人甲○○因違反道路交通管理處罰條例案件，對於原
處分機關中華民國99年7 月8 日以壢監裁字第裁53-DB0000000號
所為之處分（原舉發案號：桃園縣政府警察局99年2 月10日桃警
局交字第DB0000000 號），聲明異議，本院裁定如下：
    主  文
原處分撤銷。
甲○○汽車駕駛人，駕駛汽車經測試檢定酒精濃度超過規定標準
，吊扣重型機車駕駛執照壹年，並應接受道路交通安全講習。
    理  由
一、按汽車駕駛人飲用酒類或其他類似物後其吐氣所含酒精濃度
    超過每公升0.25毫克或血液中酒精濃度超過0.05﹪以上，不
    得駕車，道路交通安全規則第117 條第2 款定有明文。又按
    汽車駕駛人，駕駛汽車經測試檢定有酒精濃度超過規定標準
    之情形者，處新臺幣（下同）15,000元以上60,000元以下罰
    鍰，並當場移置保管該汽車及吊扣其駕駛執照1 年，及應接
    受道路交通安全講習，亦經道路交通管理處罰條例第35條第
    1 項第1 款、第24條第1 項第2 款明文。
二、原處分意旨略以：異議人即受處分人甲○○於民國99年2 月
    10日凌晨4 時36分許，駕駛車牌號碼5FG-138 號重型機車行
    經桃園縣中壢市○○路與延平路交岔路口，為桃園縣政府警
    察局中壢分局中壢派出所警員攔停，並測得其吐氣所含酒精
    濃度為每公升0.59毫克，遭值勤員警當場舉發並填製舉發違
    反道路交通管理事件通知單，對受處分人舉發前述違反行政
    法上義務之行為，並移送原處分機關處理，嗣經原處分機關
    於99年7 月8 日依道路交通管理處罰條例第35條第1 項第1
    款及違反道路交通管理事件統一裁罰基準及處理細則第43、
    44、67條規定，以壢監裁字第裁53-DB0000000號違反道路交
    通管理事件裁決書（下稱裁決書），認定受處分人「汽車駕
    駛人酒精濃度超過規定標準（0.55以上）」，裁處異議人罰
    鍰新臺幣49,500元，吊扣駕駛執照12個月並應接受道路交通
    安全講習之處分在案。
三、聲明異議意旨略以：異議人固於上揭時、地酒後駕駛系爭重
    型機車而為警攔檢開單舉發，惟異議人上開行為業經臺灣桃
    園地方法院檢察署檢察官為緩起訴處分，並命異議人向國庫
    支付20,000元，是原處分機關仍裁決異議人罰鍰45,000元，
    顯已違反一罪不二罰之原則，爰依法聲明異議等語。
四、經查：
  (一)按一行為同時觸犯刑事法律及違反行政法上義務規定者，依
    刑事法律處罰之。但其行為應處以其他種類行政罰或得沒入
    之物而未經法院宣告沒收者，亦得裁處之。行政罰法第26條
    第1 項定有明文。所謂「其他種類行政罰」，依行政罰法第
    2 條規定，係指違反行政法上之義務應受「裁罰性」之「不
    利處分」，包括行政上限制或禁止效力之吊扣證照、禁止考
    領駕照及強制施以道路交通安全講習等處分在內，因兼具維
    護公共秩序之作用，為達行政目的，行政機關仍得併予裁處
    。是汽車駕駛人經測試檢定酒精濃度超過規定標準之行為，
    如同時涉犯刑法第185 條之3 之公共危險罪嫌，依上開行政
    罰法第26條第1 項規定，道路交通主管處罰機關除得依該條
    項但書規定處以其他種類行政罰（例如吊扣駕駛執照）外，
    應由地方法院檢察署依刑事案件程序處理，嗣後如無行政罰
    法第26條第2 項所規定之經不起訴處分或為無罪、免訴、不
    受理、不付審理之裁判確定等事由，即不得依道路交通管理
    處罰條例第35條第1 項第1 款規定裁處行為人罰鍰之行政罰
    。
  (二)次按被告所犯為死刑、無期徒刑或最輕本刑三年以上有期徒
    刑以外之罪，檢察官參酌刑法第五十七條所列事項及公共利
    益之維護，認以緩起訴為適當者，得定一年以上三年以下之
    緩起訴期間為緩起訴處分，其期間自緩起訴處分確定之日起
    算。刑事訴訟法第253 條之1 第1 項定有明文。而緩起訴制
    度係認被告有犯罪嫌疑，而予暫緩起訴，並得課被告予一定
    之負擔，命其遵守或履行同法第253 條之2 第1 項之特定指
    示，此與不起訴處分係因犯罪嫌疑不足或其他法定事由（同
    法第252 條、第253 條），且不得附條件或負擔，顯有不同
    。又行政罰法第26條第2 項並未明列「緩起訴處分」，自不
    宜擴張解釋法條中「不起訴處分」包含與其性質上仍有不同
    之「緩起訴處分」在內。又且因經檢察官緩起訴處分並命向
    國庫繳交緩起訴處分金，姑不論緩起訴期間究否屆滿，因其
    緩起訴處分金之繳交已對受處分人之財產、自由及名譽等造
    成干預及不利之影響，雖其名義上非屬刑罰，實質上卻已對
    受處分人產生實質刑罰之效果，而與刑事制裁無異，堪認屬
    一種刑事處罰。本院以為即便因緩起訴期間屆滿，而對受處
    分人產生刑事訴訟法第260 條類似不起訴處分確定後禁止再
    訴之「實質確定力」，仍對於認其緩起訴處分屬刑事處罰乙
    節不生影響，蓋受處分人之財產、自由及名譽等，因緩起訴
    處分而繳交緩起訴處分金予國庫，對其已造成干預及不利之
    影響，尚不得僅因緩起訴期間屆滿後，發生類似不起訴處分
    確定後禁止再訴之「實質確定力」，而認其包含於「不起訴
    處分」之概念內。是即便緩起訴期間屆滿，如同一行為，同
    時違反行政法上義務之規定，因已有刑事處罰，此時行政機
    關若另依行依法裁罰，無異一罪二罰。因此參酌行政罰法第
    26條之立法意旨，違反行政法上義務之行為，若同時亦經檢
    察官另為緩起訴處分時，行政機關應不得就同一行為，再為
    與刑罰相類之罰鍰處分。
  (三)又同一行為同時違反行政法及刑事法律，而於刑事訴訟上業
    經檢察官為緩起訴處分，並命繳納一定金錢，且緩起訴期間
    屆滿後，行政機關不得就同一行為，再為與刑罰相類之罰鍰
    處分，固如前述。惟按，汽車駕駛人違反道路交通管理處罰
    條例第35條第1 項之行為，經裁判確定處以罰金低於同條例
    第92條第3 項所訂最低罰鍰基準規定者，應依同條例裁決繳
    納不足最低罰鍰之部分。道路交通管理處罰條例第35條第8
    項定有明文。前述經檢察官為緩起訴處分並命繳納之金錢，
    其性質上無異於前述條例所指「罰金」，解釋上如檢察官命
    繳納之金錢未達異議人所為違規行為最低罰鍰基準者，仍須
    補繳不足之部分，始為適法，臺灣高等法院暨所屬法院97
    年法律座談會刑事類提案第39號研討結果採同此見解。
  (四)惟按，受處分人於緩起訴期間內，若有刑事訴訟法第253 條
    之3 第1 項規定之情形，檢察官尚得依職權撤銷原處分，繼
    續偵查或起訴，是於緩起訴之猶豫期間內，受處分人之刑事
    訴追程序仍未終局確定，必須受檢察官持續觀察，其緩起訴
    處分一旦經檢察官撤銷，並依法追訴，法院仍得依審理結果
    ，為受處分人有罪科刑之裁判，另受處分人先前所繳納之緩
    起訴處分金，依刑事訴訟法第253 條之3 第2 項規定，乃不
    得請求返還或賠償，是於緩起訴期間未確定期滿前，其「刑
    事法律處罰」尚未告確定，自無從依道路交通管理處罰條例
    第35條第8 項規定就其與「本條例第92條第3 項所訂最低罰
    鍰基準規定」相較，是依行政罰法第26條之立法意旨，在緩
    起訴處分尚未實質確定前（即緩起訴猶豫期間經過而未經撤
    銷），行政機關尚無得為行政裁罰之餘地，臺灣高等法院暨
    所屬法院98年法律座談會刑事類提案第24號研討結果採同此
    見解。
  (五)經查，本件異議人於99年2 月10日凌晨4 時36分許，駕駛車
    牌號碼5FG-138 號重型機車行經桃園縣中壢市○○路與延平
    路交岔路口，為桃園縣政府警察局中壢分局中壢派出所警員
    攔停，並測得其吐氣所含酒精濃度為每公升0.59毫克，原處
    分機關乃以駕駛人酒精濃度超過規定標準（每公升0.55毫克
    ）為由，依道路交通管理處罰條例第35條第1 項第1 款之規
    定，裁處異議人罰鍰45,000元，及吊扣汽車駕駛執照12個月
    並施以道安講習之事實，業據異議人坦認不諱，經本院調取
    臺灣桃園地方法院檢察署99年度偵字第7116號卷查證屬實，
    並有桃園縣政府警察局99年2 月10日桃警局交字第DB000000
    0 號舉發違反道路交通管理事件通知單1 紙及交通部公路總
    局新竹區監理所99年7 月8 日裁決書1 紙附卷可稽。又異議
    人因上開酒後駕車案件，業經臺灣桃園地方法院檢察署檢察
    官於99年4 月27日以99年度偵字第7116號為緩起訴處分確定
    ，緩起訴期間為1 年（緩起訴期間自99年7 月1 日至100 年
    6 月30日），並命異議人於緩起訴處分確定後6 個月內（履
    行期間自99年7 月1 日至99年12月30日），向國庫支付20,0
    00元，並依桃園地方法院檢察署觀護人指示參加酒駕認知輔
    導教育課程1 場等情，此有99年度偵字第7116號緩起訴處分
    書、臺灣高等法院被告前案紀錄表各1 份附卷可稽，自堪信
    實。職是，前開緩起訴處分期間既於100 年6 月30日始告屆
    滿，則原處分機關在受處分人尚未經終局確定無庸受刑事處
    罰前，逕於99年7 月8 日裁處罰鍰45,000元，難謂適法。
五、綜上所述，受處分人於前揭時、地駕駛重型機車，經檢測酒
    精濃度超過規定標準之違規行為事證明確，堪予認定，原處
    分機關據以援引道路交通管理處罰條例第35條第1 項第1 款
    規定吊扣受處分人重型機車駕駛執照，並施以道路交通安全
    講習處分，核無違誤，然原處分機關未審酌前情，在緩起訴
    處分尚未實質確定前，逕依道路交通管理處罰條例第35條第
    1 項第1 款規定裁罰受處分人罰鍰45,000元部分，顯與行政
    罰法第26條第1 項前段、第2 項之規定意旨有違，原處分既
    有上開違法不當之處，本院即無從維持。從而，異議人提出
    之異議為有理由。又基於本件為同一交通違規行為，原處分
    機關所為之吊扣處分、罰鍰、道路安全講習之各處分無從區
    分，雖異議人未就吊扣、施以道路交通安全講習之處分有所
    爭執，仍應由本院將原處分撤銷，自為裁罰如主文第2 項所
    示，以期適法。至罰鍰部分應由原處分機關俟上開緩起訴期
    間屆滿後，依受處分人是否經撤銷緩起訴及受刑事追訴處罰
    之情形，暨參酌道路交通管理處罰條例第35條第8 項規定，
    另為適法之處理，併此敘明。
六、據上論斷，應依道路交通管理處罰條例第87條第2 項，道路
    交通案件處理辦法第20條前段，裁定如主文。
中    華    民    國    99    年    8     月    23    日
                  交通法庭    法  官  黃立昌
以上正本證明與原本無異。
如不服本裁定，應於裁定送達後5 日內向本院提出抗告狀。
                              書記官  張懿昀
中    華    民    國    99    年    8     月    23    日

司法院資訊處製作；財團法人民間司法改革基金會備份。
